臺灣臺北地方法院刑事判決　　　　　　　 98年度醫訴字第6號
公　訴　人　臺灣臺北地方法院檢察署檢察官
被　　　告　王麟弟
選任辯護人　高奕驤律師
　　　　　　呂佩芳律師
被　　　告　林榮第
選任辯護人　李宜光律師
被　　　告　高韻雯
選任辯護人　孫隆賢律師
上列被告因業務過失致死案件，經檢察官提起公訴（97年度偵字
第19281號）及移送併案審理（98年度偵字第14025號），本院判
決如下：
    主  文
王麟弟從事業務之人，因業務上之過失致人於死，處有期徒刑壹
年，減為有期徒刑陸月，如易科罰金，以新臺幣壹仟元折算壹日
。緩刑貳年。
高韻雯從事業務之人，因業務上之過失致人於死，處有期徒刑陸
月，如易科罰金，以新臺幣壹仟元折算壹日，減為有期徒刑參月
，如易科罰金，以新臺幣壹仟元折算壹日。緩刑貳年。
林榮第無罪。
    事  實
一、王麟弟係臺北市立聯合醫院和平院區（下稱和平醫院）消化
    內科主治醫師，領有內科專科醫師執照。高韻雯為和平醫院
    約用師三級護理人員，以專科護理師（即NSP現改稱為NP）
    身分執行業務，均為從事醫療業務之人。和平醫院於95年間
    因人手不足，B9病房夜間僅安排住院醫師或專科護理師負責
    第一線值班，王麟弟對於該院前揭值班情形知之甚詳。於民
    國95年12月2日7時21分許，夏國仁因上腹痛至和平醫院急診
    室急診，其母有高血壓病史，經檢查後發現其白血球偏高，
    腹部超音波檢查診斷有膽囊結石，並疑似膽囊炎，而於13時
    許轉為內科住院，交由王麟弟主治。王麟弟於14時30分許親
    自診視後，其初步診斷為膽囊炎及膽結石。惟王麟弟除其消
    化內科應注意之診視外，亦應仔細判讀夏國仁之各項檢查報
    告並觀察，以排除其他病因，作正確之診斷。然竟忽視夏國
    仁急診後，於13時許測得血壓值為198/78mmhg、心跳84、呼
    吸18、體溫36.6℃。初步心電圖檢查結果顯示有第V3導程Q
    波過大，第V4、V5、V6導程R波過大及T波倒置，表示有左心
    室肥大及心肌缺血之可能，其胸部X光檢查結果顯示心臟輕
    度擴大，主動脈弓略大（prominent aortic knob consiste
    nt with tortuous aorta），雖尚未達4CM，上縱膈亦未見
    變寬之現象，但尚不能完全排除心血管疾病之可能性。但王
    麟弟除於當日14時30分許至病房診視後，即未就心臟部分為
    相關之醫療、觀察，亦未再主動關懷及注意夏國仁病況之變
    化，且雖明知和平醫院夜間夏國仁所在之B9病房，當日夜間
    僅專科護理師高韻雯值班，並無醫師值班之情形，亦僅向高
    韻雯為病患之交接，而未主動關懷、注意或詢問高韻雯關於
    夏國仁接受其醫囑治療之後續病況，任由夏國仁病情持續惡
    化。而高韻雯於接班後，除依王麟弟之醫囑為病患護理，對
    於護士先後於15時許、19時許、20時許、23時10分許、翌日
    凌晨零時30份許、1時30分許、2時許許，一再轉知其夏國仁
    有持續腹痛難忍，並出現呻吟，不斷要求施打止痛藥止痛之
    情況，及於12月2日20時許，護士更轉知陪病家屬主訴病人
    有嘔吐出紅色嘔吐物之情況，量測生命徵象結果，血壓值高
    達201/81mmhg、脈搏81次/分之情況下，雖曾前往診視，但
    除給予止痛劑，並要求家屬留檢體外，亦均未主動將上情通
    知王麟弟。而於翌日1時30分許，更逕行決定對夏國仁施以
    鼻胃管，引流出體內之150CC咖啡色液體，未告知王麟弟，
    以致於主治醫師王麟弟未能即時依病情發展而請求會診心臟
    內科醫師，未能診斷夏國仁之真正病因為主動脈瘤破裂出血
    ，給予控制血壓、安排適當之會診及緊急手術治療，延遲病
    人之正確治療時間及延遲正確之治療。嗣於3時25分許夏國
    仁再度腹痛難忍、煩躁不安，並自病床上滑落地面，出現意
    識不清，解出大量血便及黑便，高韻雯至此始知事態嚴重，
    通知加護病房值班醫師林榮弟前來支援，並立即通知主治醫
    師王麟弟到院急救。然夏國仁仍於12月3日10時50分因主動
    脈瘤破裂出血合併心包囊阻塞死亡。
二、案經夏國仁兄夏崑騏、配偶吳曉璇訴由臺灣臺北地方法院檢
    察署檢察官偵查起訴。
    理  由
壹、證據能力事項:
一、按除顯有不可信之情況外，從事業務之人於業務上或通常業
    務過程所須製作之紀錄文書、證明文書，得為證據，刑事訴
    訟法第159條之4第2款定有明文。和平醫院所提供之夏國仁
    之病歷紀錄，係從事業務之人於業務上製作之紀錄文書，揆
    諸前揭規定，自得為證據。
二、按被告以外之人於審判外之言詞或書面陳述，除法律有規定
    者外，不得作為證據；又被告以外之人於審判外之陳述，雖
    不符合同法第159條之1至第159條之4之規定，但經當事人於
    審判程序同意作為證據，法院審酌該言詞陳述或書面陳述作
    成時之情況，認為適當者，亦得為證據。當事人、代理人或
    辯護人於法院調查證據時，知有第159條第1項不得為證據之
    情形，而未於言詞辯論終結前聲明異議者，視為有前項之同
    意，刑事訴訟法第159條第1項及第159條之5分別定有明文。
    本判決下列所引用之其餘證據資料，均經依法踐行調查證據
    程序，公訴人、被告及其辯護人於本院言詞辯論終結前亦未
    聲明異議，本院審酌證據資料製作時之情況，均無違法不當
    及證明力明顯過低之瑕疵，亦查無依法應排除其證據能力之
    情形，認以之作為證據應屬適當，皆有證據能力。
貳、有罪部分:
一、被告之供述及辯解:
  (一)被告王麟弟固坦承任職於和平醫院，擔內科醫療部醫師，並
    為夏國仁之主治醫師，當時對夏國仁之診斷結果為膽囊炎跟
    膽結石，以及該病人嗣於12月3日10時50分因主動脈瘤破裂
    出血合併心包囊阻塞死亡等情不諱，惟矢口否認有何業務過
    失致死犯行，並辯稱:我依據急診病歷紀錄、血液檢查紀錄
    、腹部超音波檢查資料、病人的病史，還有理學檢查，診斷
    病人腹痛是膽囊炎跟膽結石，再依據這個處斷作處置，我認
    為我依據這些資料的診斷沒有錯誤。且病人急診時血壓是13
    1/80，下午1點短暫上升至198/78，在急診時施打BUSCOPAN
    解痙攣劑後，已降到156/76，表示病人施打藥物後疼痛減輕
    ，改善腸胃道、膽道痙攣等症狀。另我看心電圖S（V1）加
    上R（V5）沒有超過35，所以我不認為他有左心室肥大的情
    形，所以當時沒有會診。而高韻雯值班期間，均未通知我病
    人之病情有變化，我不知病人曾在晚上8時許嘔吐或持續腹
    痛之情況，我也沒有口頭醫囑指示高韻員進行鼻胃管云云，
    辯護人為被告王麟弟辯護稱:X光檢查心臟報告4點28分出來
    的，而被告王麟弟在3點離開醫院，並沒有人通知有報告的
    情形，且依X光檢查報告病患的心臟大小正常，施打BUSCOPA
    N解痙攣劑後，血壓有效果，而該藥物之適應症是針對腸胃
    道痙攣有舒緩效果，對主動脈剝離不會有降血壓效果，是未
    予會診難認有違醫療常規云云。
  (二)被告高韻雯坦承於任職於和平醫院，擔任專科護理師工作，
    於95年12月2日輪值夜間班，以及夏國仁於12月3日10時50分
    因主動脈瘤破裂出血合併心包囊阻塞死亡等情不諱，惟亦矢
    口否認有何業務過失致死犯行，並辯稱:下午2點半主治醫師
    王麟弟查房，然後她看過Ｘ光、急診病歷，腹部超音波的影
    象，告訴我這個病人是急性膽囊炎，然後查房當時告訴我急
    性膽囊炎的注意事項，要禁食，給與抗生素，她跟我說如果
    病人晚上肚子痛沒有改善，要放置鼻胃管以及安排胃鏡，我
    是依照當時主治醫師查房的醫囑，去照顧病患。且我認為該
    病人之病情並無變化，無須通知主治醫師云云。辯護人為被
    告高韻雯辯護稱:膽囊炎本來就會腹痛不斷，主治醫師也診
    斷是膽囊炎，沒有要追蹤回報。且病人腹痛位置、強度沒有
    改變，而家屬亦未告訴被告高韻雯有紅色嘔吐物，而是主訴
    有血便，但被告高韻雯後來看到的是黃色大便，不疑有出血
    的事。此外，依解剖鑑定結果病患主動脈剝離性動脈破裂出
    血有紅血球出現已一天左右，是病患住院時就有主動脈剝離
    的病症，即使認被告高韻雯縱有應通報而未通報之情事，亦
    難以防止死亡之結果，是被告高韻雯未通報與病患死亡沒有
    因果關係云云。
二、惟查:
  (一)被告王麟弟係和平醫院內科醫療部醫師，被告高韻雯為和平
    醫院約用師三級護理人員。夏國仁於95年12月2日7時21分許
    ，因上腹痛至和平醫院急診室急診，於下午1時許收住院，
    由被告王麟弟接手主治，該日晚間則由被告高韻雯值班照護
    ，嗣於翌日3時25分許，夏國仁於12月3日10時50分因主動脈
    瘤破裂出血合併心包囊阻塞，急救無效死亡等情，為被告王
    麟弟、高韻雯二人所不爭執，並有相驗筆錄、相驗屍體證明
    書、和平醫院病歷、法醫驗斷書、解剖照片、法務部法醫研
    究所96年2月13日法醫理字第0950005752號函暨所附之鑑定
    書在卷可稽（參相字第897號卷一第8、9、16-112、129-1
    38、147-212頁、卷二第331-341頁）。
  (二)依據和平醫院所提供之前揭病歷紀錄顯示，本件病患夏國仁
    於95年12月2日7時21分許至和平醫院急診室急診，主訴上腹
    部痛，其母有高血壓病史，經檢查後發現其有白血球偏高（
    16230/ul），腹部超音波檢查發現有結石，膽囊壁增生，而
    於13時許轉內科住院，交由被告王麟弟主治。被告王麟弟接
    手時，於14時30分許曾親自診視夏國仁，並查看其於急診室
    所完成之血液、超音波、心電圖及理學檢查等紀錄及參酌夏
    國仁之主訴及病史後，診斷其係膽結石及膽囊炎，並醫囑禁
    食，給予抗生素及點滴等情，為被告王麟弟所不爭執（參本
    院卷一第62頁），並有前揭病歷紀錄在卷可按（參相字第89
    7號卷一第24、26-30、39、55頁）。
  (三)本件病患夏國仁係因主動脈瘤破裂出血而死亡，且依前揭法
    務部法醫研究所鑑定書所載，其出血應已有1日，夏國仁並
    非因膽囊炎或膽結石惡化而死亡，以及被告王麟弟完全未診
    斷出夏國仁有主動脈瘤破裂出血之事實，均無疑義。惟被告
    王麟弟辯稱:我診斷病人腹痛是膽囊炎跟膽結石，再依據這
    個處斷作處置，我認為我依據這些資料的診斷沒有錯誤云云
    ，並請求將解剖檢體送鑑定。為明夏國仁急診時除有前揭致
    死之疾病外，是否同時有被告王麟弟前開所辯之膽囊炎或膽
    結石之病癥。本院爰依被告之聲請向法務部法醫研究所函查
    有無留存夏國仁之膽囊檢體，經該所於98年12月7日函復結
    果:「未保留膽囊，也未做膽囊切片。」，此有該所法醫理
    字第0980005858號函在卷可稽（參本院卷一第197頁）。是
    本院已無從將夏國仁之膽囊再送鑑定。而依卷附之病歷紀錄
    ，夏國仁急診時其腹部超音波雖有結石，膽囊壁增生現象，
    並有白血球偏高情形。然臨床上膽囊炎病人之症狀為『腹痛
    』及『發燒』，醫師身體檢查可以發現病人有『右上腹部』
    壓痛，白血球偏高，腹部超音波檢查，可以發現『膽囊腫脹
    』及『膽囊壁增厚』現象，此復據行政院衛生署醫事審議委
    員會（下稱醫審會）於鑑定時指明在案（參本院卷一第252
    頁）。被告王麟弟於本院審理時亦自承典型膽囊炎及膽結石
    之痛部應在『上腹中間』或『右上腹』處（參本院卷二第58
    頁背面）。但查，依據被告高韻雯所繪製之痛部標示圖（參
    相字第897號卷一第28頁），顯示夏國仁經觸診後所判定之
    痛部是在上腹中間及偏左上腹處，且夏國仁之病歷紀錄，除
    經被告高韻雯簽名外，並經被告王麟弟在高韻雯簽名旁蓋用
    其醫師職章（參相字第89 7號卷一第29頁），足認被告王麟
    弟當時應已檢視並認同被告高韻雯所作之病歷紀錄，包括此
    份痛部圖示。是被告王麟弟當時為夏國仁之觸診結果，尚難
    稱與其自己所判定之膽囊炎或膽結石之臨床痛部完全相合。
    而夏國仁於13時許測得血壓值為198/78mmhg、心跳84、呼吸
    18、『體溫36.6℃』，『膽囊腔無脹大』，且腹部『平坦柔
    軟』（SOFT & FLAT），MurfpySign（-），無發燒現象（參
    相字第897號卷一第27-28、83頁）。此外，於95年12月2日
    11時56分許完成之初步心電圖檢查結果，顯示其有第V3導程
    Q波過大，第V4、V5、V6導程R波過大及T波倒置，該報告上
    並載有「ischemia」（心肌缺血）等文字，另其於同日11
    時58分許完成之初步X光檢查結果，顯示其心臟輕度擴大，
    主動脈弓略大，並載有「prominent aortic knob consiste
    nt with tortuous aorta」（參相字第897號卷一第54、50
    頁），雖尚未達4CM，上縱膈亦未見變寬之現象，但此部分
    之檢查結果表示其有左心室肥大及心肌缺血之可能，不能完
    全排除心血管疾病之可能性，此亦經醫審會鑑定認定在卷（
    參本院卷一第252頁背面、255頁背面）。復且，依護理紀錄
    所載，夏國仁因腹痛而急診，經急診醫師先行給藥並住院後
    ，腹痛未曾稍歇（參相字第897號卷第87- 88頁），其母親
    並有高血壓之病史，夏國仁於95年12月2日急診起，其血壓
    更有131/80mmhg、198/78mmhg、156/76mmhg、201/81mmhg之
    異常起伏。依醫療常規，被告王麟弟應為懷疑夏國仁是否有
    其他病因，而再做一次X光檢查或超音波檢查，以評估病人
    腹部是否有其他異常，或會診心臟科醫師，以求正確診斷及
    治療，復經醫審會於為本件鑑定時指明在案（參本院卷一第
    253頁、255頁背面、256頁）。但被告王麟弟卻於95年12月2
    日14時30分許為其觸診檢查後，均未再迴診，亦未對夏國仁
    進行上開檢查或請心臟科醫師會診，其對於夏國仁之檢查報
    告及臨床徵狀確有輕忽，並有違前揭醫療之常規。被告王麟
    弟辯稱:我診斷病人腹痛是膽囊炎跟膽結石，再依據這個處
    斷作處置，我認為我依據這些資料的診斷沒有錯誤，以及夏
    國仁心電圖S（V1）加上R（V5）沒有超過35，沒有左心室肥
    大的情形，未予會診並沒有錯誤云云，並無可採。
  (四)和平醫院93年9月前夜間值班，原分為A線及B線，A線負責BI
    CU、A9病房，B線負責B6、B9病房，且均排醫師負責值班，
    但自93年9月起，該院之病房值班表，變更為A、B、C三班，
    並於值班表中載明「A醫師值BICU，RCC&A9」、「C NSP值B6
    ，B9」，並於右下角記載「PS:平常日:A醫師（只一線時）
    或B醫師（有二線時）須COVER NSP。假日:B醫師須COVERNSP
    」。嗣於94年12月22日內科會議中再次討論，並於會議紀錄
    中載明:有R2值班時，COVER B9、A9，NSP值班時B9、B6由一
    線VS CO VER，有事要找VS，先CALL ICU值班醫師，暫勿CAL
    L B醫師等情，除業據證人楊芝青於本院審理時結證在案（
    參本院卷一第310-312頁），並有內科部93年9月至95年12月
    份病房值班表、和平醫院94年12月22日內科會議紀錄在卷可
    稽（參相字第897號卷一第237-238、243-247頁、本院卷一
    第43-56頁）。是該醫院自94年12月22日內科會議後，B 9病
    房夜間僅安排住院醫生（R2）或專科護理師負責第一線值班
    之事實，已可堪認定。被告王麟弟自92年間起即至該院任職
    至今．業據被告王麟弟於本院審理時自承在案（參本院卷二
    第58頁），參之，被告王麟弟於下班前，未將夏國仁交班予
    當日夜間在加護病房負責值班之被告林榮弟，而是直接下達
    醫囑予被告高韻雯，足認其對於該院前揭不合規定的值班情
    形知之甚詳。被告高韻雯雖以專科護理師身分執行職務，但
    其仍非醫師，無法對病患進行診治或處方，而病人之病情可
    能會隨時間而有變化，並須時時觀察其病情變化，以調整診
    斷及處置，被告高韻雯並非醫師，其並無此能力，法律亦不
    許其對住院病患進行診斷及處置。被告王麟弟既深知醫院未
    安排醫師於夜間值班照護自己的病人，復接受醫院此種不合
    規定之值班制度，則其雖已下班，自仍應主動向被告高韻雯
    查詢以了解病人之病情變化，俾利判斷或修正治療方向，否
    則無異將自己的病人置於無任何醫師照護，而任其自生自滅
    之境地。但查:依卷附之護理紀錄，被告王麟弟除於當日14
    時30分許親自診視夏國仁後，至當日17時下班前，其均未曾
    再診視過夏國仁，亦未主動向被告高韻雯查詢病人之病情狀
    況，於被告高韻雯值班期間，亦未曾聞問，致使其無法及時
    發覺夏國仁之病情變化，而延誤治療之時機，並因前揭病症
    不治死亡。被告王麟弟消極不為必要之檢查、會診，復未主
    動向被告高韻雯查詢夏國仁於夜間之病況，致錯失及時發現
    夏國仁主動脈瘤破裂出血之病況，致夏國仁無法獲得適當之
    治療，最後因主動脈瘤破裂出血而死亡，其就本件醫療作為
    確有過失，且與夏國仁之死亡具有相當因果關係存在。被告
    王麟弟所辯:被告高韻雯值班期間，未通知我病人病情有變
    化，以致不知病人曾在晚上8時許嘔吐或持續腹病之情況，
    而主張其本件醫療作為無過失云云，並無可取。
  (五)被告高韻雯明知自己並不具醫師資格，無法亦無能力對病患
    進行診治或處方，只能依被告王麟弟之醫囑執行，但其既同
    意參與第一線值班，並負責照護夏國仁，為維護病患之健康
    ，如夏國仁病情有變化或醫囑治療無效果，自應主動通知被
    告王麟弟，以利被告王麟弟判斷或修正其診斷及治療。而承
    前所述，夏國仁自13時轉內科住院後，其腹痛未曾停歇，顯
    示被告王麟弟之治療並未達預期之療效。且依卷附之護理紀
    錄單所載，於當日晚間20時許，夏國仁之陪病家屬曾向護士
    主訴有紅色嘔吐物，且其血壓已達201/87mmhg，心跳81次（
    參相字第897號卷第87頁），顯見夏國仁之血壓已有異常之
    變化，其病情更顯與入院時有所不同，但被告高韻雯前往診
    視後，因未見其物，僅見黃色水便，即囑病人再留檢體，嗣
    見夏國仁多次用藥後仍疼痛不已，已非止痛藥可解，竟仍未
    通知被告王麟弟前來處理，而逕於翌日1時30分許為夏國仁
    進行鼻胃管導流。迨於3時25分許，護士通知夏國仁因疼痛
    難耐，自床上滑落，肢體末梢發紺，並自解一攤紅色血便，
    始知事態嚴重，雖此時即通知在加護病房值班之被告林榮弟
    醫師前來接手急救，但為時已晚，經急救後，夏國仁仍於12
    月3日10時50分因主動脈瘤破裂出血合併心包囊阻塞不治死
    亡。被告高韻雯在夏國仁之病情已有變化之情況下，未如實
    通知醫師處置，致夏國仁無法獲得正確診斷，其消極不為必
    要之通知，致錯失及時發現夏國仁主動脈瘤破裂出血之病況
    ，而無法獲得適當之治療，最後因主動脈瘤破裂出血死亡，
    其亦有過失。被告高韻雯所辯:被告王麟弟診斷結果夏國仁
    是急性膽囊炎，我是依照當時主治醫師查房的醫囑去照顧病
    患。且我認為該病人之病情並無變化，無須通知主治醫師。
    另家屬亦未告訴被告高韻雯有紅色嘔吐物，而是主訴有血便
    ，我沒有過失云云，與卷附之護理紀錄不符，無可採信。
  (六)夏國仁死亡後，經法務部法醫研究所解剖鑑定，經顯微鏡觀
    察結果，心臟及主動脈瘤剝離見有紅血球出現約為1天左右
    ，此固有前揭鑑定書可參（參相字第897號卷二第338頁）。
    惟依醫審會鑑定之結果，主動脈剝離性動脈瘤破裂出血，因
    不容易診斷，有極高之死亡率，因為病情進展惡化很快，如
    果無適當治療，剛發病前24小時會有25%病人死亡，因此診
    斷及處置稍有延遲，病人就有增加死亡之危險，此種緊急主
    動脈剝離性動脈瘤修補心臟手術困難很高，手術本身就比一
    般手術更高之死亡率及併發症發生率，如果病人有迅速正確
    之診斷，醫院有優秀之心臟外科小組及適當之手術後治療照
    顧，會有較好之復原機會，存活率可以在70%以上。依此推
    之，被告高韻雯如果能在3日1時30分許為夏國仁施行鼻胃管
    時即通知被告王麟弟，夏國仁救活之機會即可提高。被告高
    韻雯應通知而未通知，致夏國仁失卻及時獲得正確診斷及治
    療之機會，致夏國仁因而死亡，足認其未通知醫師之過失，
    與夏國仁之死亡有相當因果關係。被告高韻雯辯稱:依解剖
    鑑定結果病患主動脈剝離性動脈破裂出血有紅血球出現已1
    天左右，是病患住院時就有主動脈瘤破裂的病症，縱認被告
    高韻雯有應通報而未通報之情事，亦難以防止死亡之結果，
    是其未通報與病患死亡沒有因果關係云云，亦無足取。
  (七)至於被告王麟弟之辯護人另為其辯護稱:X光檢查心臟報告4
    點28分出來的，而被告王麟弟在3點離開醫院，並沒有人通
    知有報告的情形，且依X光檢查報告病患的心臟大小正常，
    施打BUSCOPAN解痙攣劑後，血壓有效果，而該藥物之適應症
    是針對腸胃道痙攣有舒緩效果，對主動脈剝離不會有降血壓
    效果，是未予會診難認有違醫療常規云云。並請求函詢BUSC
    OPAN解痙攣劑可否緩解主動脈剝離所造成之疼痛，夏國仁於
    15時以前的血壓變化，是否為腹痛所引起之反應性高血壓。
    惟查:依據卷附之病患夏國仁之病歷紀錄，夏國仁之X光片完
    成時間為95年12月2日11時58分許（參相字第897號卷一第50
    頁），且黃大宜醫師之檢查結果中已載明檢查結果為:「pro
    minent aortic knob consistent with tortuous aorta」
    ，該報告完成之時間，並非4點28分，被告王麟弟在接手主
    治時，非無法判讀，辯護人前開所辯與事實不符，無可採信
    。
  (八)綜合上開各項事證，本件被告王麟弟對於夏國仁當時之臨床
    徵狀，而夏國仁之心電圖、X光檢查結果均有異常，夏國仁
    之血壓更有異常之起伏之情況下，未依醫療常規，對夏國仁
    再做一次X光檢查或超音波檢查，以評估病人腹部是否有其
    他異常，或會診心臟科醫師，以求正確診斷及治療。其復明
    知和平醫院夜間值班沒有醫師值班，只有被告高韻雯負責照
    護病人，被告高韻雯無法亦無能力照護夏國仁，其應主動關
    懷、詢問夏國仁之病情狀況，但其竟於當日14時30分許親自
    診視夏國仁後，未曾再迴診夏國仁，亦未主動向被告高韻雯
    查詢病人之病情狀況，致錯失即時發現夏國仁主動脈瘤破裂
    出血之病況，使夏國仁無法獲得適當之治療，最後因主動脈
    瘤破裂出血而死亡，其消極不為必要之醫療作為確有過失，
    且與夏國仁之死亡具有相當因果關係存在。另被告高韻雯明
    知自己並不具醫師資格，無法亦無能力對病患進行診治或處
    方，於夏國仁病情有變化或醫囑治療無效果之情況下，應主
    動通知被告王麟弟，以利被告王麟弟判斷或修正其診斷及治
    療，但其於接獲護士一而再、再而三通知夏國仁腹痛未解，
    且曾於20時許嘔吐紅色嘔吐物，竟因害怕遭醫師責罵，未通
    知被告王麟弟或林榮第，以使醫師得予即時為適當之診斷及
    治療，而逕自於1時30分許為夏國仁進行鼻胃管導流。迨於3
    時25分許，護士通知夏國仁自床上滑落，肢體末梢發紺，並
    自解一灘紅色血便，始通知被告林榮第醫師支援及被告王麟
    弟前來急救，但為時已晚。其消極不為必要之通知，致使醫
    師錯失發現夏國仁之真正病因，而無法獲得適當之治療，最
    後因主動脈瘤破裂出血死亡，其護理作為亦有過失，且亦與
    夏國仁之死亡具有相當因果關係存在。本件事證明確，被告
    王麟弟、高韻雯業務過失致死之犯行，堪以認定，應依法論
    科。
二、論罪科刑部分：
  (一)被告王麟弟為和平醫院消化內科醫師，以為他人診療疾病為
    業務，另被告高韻雯為消化科專科護理師，以為他人護理為
    業務，為從事醫療、護理業務之人。是核被告王麟弟、高韻
    二人所為，各係犯刑法第276條第2項之業務過失致死罪。爰
    審酌被告王麟弟身為醫師，本應盡其職責，詳讀病患之各項
    檢查紀錄，及觀察病人病情之變化，作必要之檢查，但其竟
    未詳判夏國仁之檢查紀錄，對腹痛而前來求診之夏國仁漠不
    關心，亦未安排適當之檢查，以排其他可能致死之病因，另
    被告高韻雯僅為專科護理師，對於病患之病情變化，自應詳
    實告知醫師，由醫師判讀如何處置，其竟未將病患夏國仁之
    病情變化，如實通知被告王麟弟，二人各因消極不為必要作
    為之過失，導致夏國仁無法及時獲得正確且必要之醫療治療
    ，因而喪失寶貴之生命，告訴人已與和平醫院等達成和解，
    取得相當之賠償金，告訴人並已具狀表示撤回告訴之旨（參
    本院卷一第245頁），其等積極彌補被害人之損害之犯後態
    度尚稱良好等一切情狀，分別量處如主文所示之刑。
  (二)被告王麟弟、高韻雯行為後，中華民國九十六年罪犯減刑條
    例於96年6月15日通過，並自96年7月16日開始施行，查被告
    之犯罪行為係於96年4月24日以前所為，且經本院宣告有期
    徒刑1年6月以下之刑，而無前述條例第3條規定不予減刑之
    情形，合於減刑之條件，爰各依該條例第2條第1項第3款規
    定，分別減其宣告刑2分之1，並分別諭知易科罰金之折算標
    準。
  (三)被告王麟弟、高韻雯二人均無前科，此有臺灣高等法院被告
    前案紀錄表在卷可稽，其二人因一時疏忽，而致罹本罪，犯
    後復已與被害人家屬達成和解，經此偵審程序，當知所警惕
    ，信無再犯之虞，爰均併依刑法第74條第1項第1款規定，諭
    知緩刑2年，用啟自新。
參、無罪部分:
一、公訴意旨另略以:被告林榮第係和平醫院95年12月2日第一線
    A班值班醫師，應依交班規定覈實做好住院病患病程交待程
    序；且善盡A班值班醫師之職責，主動瞭解內科系醫療部A9
    及B9病房住院患者病況之責。竟未依交班規定覈實做好住院
    病患病程交待程序；且未善盡A班值班醫師之職責，主動瞭
    解內科系醫療部A9及B9病房住院患者病況之責，導致值班醫
    師均未能發現病患真正病因為主動脈剝離性動脈瘤破裂出血
    ，以致未能控制血壓、安排適當之會診及緊急手術治療，延
    遲病人之正確治療時間及延遲正確之治療，致病患於12月3
    日3時30分由床上滑落意識不清，並解出大量血便及黑便，
    經急救無效，於12月3日10時50分死亡。因認被告林榮第亦
    涉犯刑法第276條第2項之業務過失致死罪嫌。
二、按犯罪事實應依證據認定之，無證據不得認定犯罪事實，又
    不能證明被告犯罪或其行為不罰者，應諭知無罪之判決，刑
    事訴訟法第154條第2項、第301條第1項分別定有明文。次按
    認定不利於被告之事實，須依積極證據，茍積極之證據本身
    存有瑕疵而不足為不利於被告事實之認定，即應為有利於被
    告之認定，更不必有何有利之證據，而此用以證明犯罪事實
    之證據，猶須於通常一般人均不至於有所懷疑，堪予確信其
    已臻真實者，始得據以為有罪之認定，倘其證明尚未達到此
    一程度，而有合理性之懷疑存在，致使無從為有罪之確信時
    ，即應為無罪之判決，此有最高法院82年度台上字第163 號
    判決、76年台上字第4986號、30年上字第816號等判例意旨
    可資參照。按告訴人之告訴，係以使被告受刑事訴追為目的
    ，是其陳述是否與事實相符，仍應調查其他證據以資審認，
    亦據最高法院52年台上字第1300號判例闡釋甚明。末按刑法
    上所稱之過失，係指對於構成犯罪事實之發生，應注意，並
    能注意而不注意之情形。而有無上開情形，應就相關事實為
    具體之判斷，不能以行為人擔任某種職務，即為概括之推定
    （最高法院98年度台上字第7192號判決要旨參照）。
三、公訴意旨認被告林榮第涉犯上開罪嫌，無非係以被告王麟弟
    、林榮第、高韻雯之供述、告訴人吳曉璇、夏崑騏之指訴、
    臺灣臺北地方法院檢察署檢察官督同法醫師相驗屍體證明書
    、相驗筆錄、驗斷書、相驗照片、和平醫院病歷、行政院醫
    事審議委員會鑑定書、臺北市聯合醫院令、公務人員保障暨
    保障培訓委員會再申訴決定書等為其論據。
四、訊據被告林榮第固坦承任職於和平醫院，並擔任醫師職務，
    其於95年12月2日下班時間，擔任夜間值班醫師工作等情不
    諱，惟堅詞否認有何業務過失致死犯行，並辯稱:依和平醫
    院之值班規定，當日我是A線值班人員，負責加護病房及呼
    吸照護中心，病患夏國仁所在的B9病房，不是我的值班區域
    ，該區域是由專科護理師即被告高韻雯負責，專科護理師是
    在主治醫師之概括授權下為醫療行為。但若有緊急狀況時，
    A線值班人員應前往支援，我在接到被告高韻雯之緊急通知
    後，立即前往支援急救夏國仁，也沒有延誤等語。經查:公
    訴意旨所提出之臺灣臺北地方法院檢察署檢察官督同法醫師
    相驗屍體證明書、相驗筆錄、驗斷書、相驗照片、和平醫院
    病歷等文件，固足以證明夏國仁最後係因主動脈瘤破裂出血
    而死亡之事實，另行政院醫事審議委員會鑑定書、臺北市聯
    合醫院令、公務人員保障暨保障培訓委員會再申訴決定書、
    被告王麟弟、高韻雯之供述，及告訴人吳曉璇、夏崑騏之指
    訴等，固亦足以證明被告林榮第於95年12月2日負責夜間A線
    值班，其並因本件醫療案件而受懲戒之事實。但承前所述，
    和平醫院自94年12月22日內科會議討論後，已於會議紀錄中
    及後續值班表載明B9病房由專科護理師負責第一線值班，A
    線值班人員應主動巡房的區域是加護病房及呼吸照護病房，
    不須要主動巡B9病房一節，除業如前述外，並經證人楊芝青
    於本院審理時結證在卷（參本院卷一第311頁）。是依據和
    平醫院之值班規定，夏國仁所在之B9病房，並不屬於被告林
    榮弟應主動巡房值班病房，其僅有於接受專科護理師通知後
    之被動支援義務。被告對於夏國仁當日所住之B9病房既無主
    動巡房之義務。夏國仁於被告王麟弟下班期間，雖持續有腹
    痛、嘔吐、血壓升高等狀況，護士並均如實通知被告高韻雯
    ，但被告高韻雯並未轉知被告林榮第等情，已據被告高韻雯
    供承在案，並有前揭卷附之護理紀錄在卷可參。是被告林榮
    第在95年12月3日3時25分許，接獲被告高韻雯之通知前，完
    全不知夏國仁有何應予緊急支援或急救之情事，其在未接獲
    通知前未前往診視夏國仁，亦未對夏國仁進行醫療作為，係
    合於和平醫院之值班規定，難認其有何違反應注意能注意而
    不注意之情事。末查，依護理紀錄所載，被告高韻雯於95年
    12月3日3時25分許，接獲護士通知夏國仁自床上滑落，復已
    出現血便之情況後，通知被告林榮第前來支援，被告林榮第
    於當日3時30分許即已抵病房，為夏國仁進行CPR等急救措施
    （參相字第897號卷一第88頁）。是在時間上，應屬迅速而
    合理，並無延誤急救之情事。是公訴人所提出之前揭各項證
    據，尚難據以認定被告林榮第有何違反應注意能注意而不注
    意之情事，或應作為而不予作為之違反醫療常規之情形，揆
    諸前揭規定及說明，自應為被告林榮第無罪之諭知。
據上論斷，應依刑事訴訟法第299條第1項前段、第301條第1項，
刑法第276條第2項、第41條第1項前段、第74條第1項第1款，刑
法施行法第1條之1，中華民國九十六年罪犯減刑條例第2條第1項
第3款、第7條第1項、第9條，判決如主文。
本案經檢察官劉俊良到庭執行職務。
中    華    民    國   100    年    7     月    7     日
                  刑事第二十庭  審判長法  官  郭惠玲
                                      法  官  柯姿佐
                                      法  官  李桂英
以上正本證明與原本無異。
如不服本判決應於收受送達後10日內向本院提出上訴書狀，並應
敘述具體理由；其未敘述上訴理由者，應於上訴期間屆滿後20日
內向本院補提理由書（均須按他造當事人之人數附繕本）「切勿
逕送上級法院」。告訴人或被害人如對於本判決不服者，應具備
理由請求檢察官上訴，其上訴期間之計算係以檢察官收受判決正
本之日期為準。
                                      書記官  黃勤涵
中    華    民    國   100    年    7     月    7     日
附錄論罪科刑實體法條文：
中華民國刑法第276條第2項:
從事業務之人，因業務上之過失犯前項之罪者，處 5 年以下有
期徒刑或拘役，得併科 3 千元以下罰金。